【裁判字號】    97,上,96
【裁判日期】    970930
【裁判案由】    損害賠償
【裁判全文】
臺灣高等法院民事判決                    97年度上字第96號
上訴人即被
上訴人及附
帶被上訴人  貝爾國際驗證股份有限公司
法定代理人  辛○○
訴訟代理人  宋嬅玲律師
複  代理人  宋英華律師
被上訴人即
上  訴  人  壬○○
被  上訴人  癸○○
            丁○○
共      同
訴訟代理人  馮志剛律師
被上訴人即
附帶上訴人  丙○○
被  上訴人  甲○○
共      同
訴訟代理人  黃振源律師
被  上訴人  子○○
訴訟代理人  李宏文律師
複  代理人  張運弘律師
上列當事人間損害賠償事件，上訴人對於中華民國96年11月16日
臺灣桃園地方法院95年度重訴字第65號第一審判決，各自提起上
訴，被上訴人丙○○提起附帶上訴，本院於中華民國97年9 月16
日言詞辯論終結，判決如下：
    主  文
貝爾國際驗證股份有限公司及壬○○上訴均駁回。
附帶上訴駁回。
第二審訴訟費用，關於貝爾國際驗證股份有限公司及壬○○上訴
部分，由上訴人各自負擔。關於附帶上訴部分，由附帶上訴人負
擔。
    事實及理由
一、上訴人貝爾國際驗證股份有限公司（下稱貝爾驗證公司）主
    張：
  (一)伊係從事驗證業務之公司，耗費鉅資培訓在職員工，助其取
    得稽核員專業驗證發證資格與能力，故為確保員工經由在職
    訓練或利用職務知悉或接觸公司之營業資料，而於離職後作
    不公平之競爭反致公司權益受損，自有與員工締約限制之必
    要。被上訴人壬○○、丙○○及子○○於伊公司擔任稽核員
    ，與伊簽訂聘雇合約（下稱系爭聘雇合約）分別約定「同意
    本合約期間及本合約終止後一年時間內不得於其他同性質之
    驗證公司任職或兼職，倘有違反則必須支付甲方（即上訴人
    ，下同）請求得懲罰性違約金」（下稱競業禁止條款），並
    簽立切結書「切結於貝爾國際驗證股份有限公司任職期間，
    謹遵守公司聘雇人員工作工作規則第1章第5條（服務守則）
    第10項規定（未經僱主同意，不得在外兼任他職，其依僱主
    同意兼職者，所支領費用依相關法令辦理），倘有違反願支
    付貝爾國際驗證股份有限公司500 萬元違約金」等語。壬○
    ○自94年4 月30日起迄至同年11月11日仍任職於伊公司；丙
    ○○迄94年11月10日止亦係任職於伊公司，詎渠等於任職期
    間，竟籌設運作亞太驗證公司及經營運作，並從事與伊業務
    性質相同之工作。依伊公司聘雇人員工作規則第1 章第5 條
    第10款之規定，未經雇主同意，不得在外兼任他職。復依壬
    ○○與伊簽定之聘雇合約第6 條、丙○○與伊簽定之聘雇合
    約第11條約定，上開二人於聘雇合約期間及聘雇合約終止後
    一年內不得於其他同性質之驗證公司任職或兼職，倘有違反
    ，則必須支付貝爾驗證公司請求之懲罰性違約金。爰依聘雇
    合約及切結書等契約之法律關係，請求判決如聲明第一項所
    示。
  (二)又亞太驗證公司成立後，壬○○、丙○○、子○○共同參與
    伊客戶「統一礦泉水」見證稽核，而使亞太驗證公司依國際
    驗證規定取得國外授權得以代理驗證、發證之資格，與伊從
    事商業競爭行為，已有違反伊內部明文之管理規定。壬○○
    利用仍任職伊公司之身分，以假借伊名義向伊既有客戶為訓
    練教育及輔導報價。嗣再以輔導及驗證不得同時進行為由，
    將輔導轉予丁○○開設之郡杰公司。嗣並代表亞太驗證公司
    為驗證報價；丁○○則就開設之郡杰管理公司所悉伊客戶、
    報價等資料，代表亞太驗證公司對伊之既有及新增客戶以低
    報價格之方式，促使客戶與之交易；而丙○○則負責輔導作
    業，渠等以分工方式操作輔導、驗證作業遂達攫取伊公司客
    戶，拓展亞太驗證公司業務目的，故意不法侵害伊公司之權
    益，核其方式，係惡意、欠缺正當性為重大違反誠信原則之
    廣泛悖反規律社會生活公序良俗之不法行為。上開六人故意
    以共同規避伊內部明文規定之不法行為及以背於善良風俗之
    方法侵害伊權利，造成伊客戶流失之損害及伊公司之副董事
    長、總經理等高階主管，於歲末業務最值繁忙之際，須爭取
    時間往返中、南部各地，蒐集壬○○等六人不法行為事證、
    拜訪相關廠商客戶說明事件原委，調整職務人員及指導工作
    交接等事宜，影響伊公司之正常管理、營運成長，爰依民法
    第184 條第1 項、第185 條之規定，請求壬○○等六人連帶
    賠償伊既有及新增客戶移轉亞太驗證公司業務損失1,122,95
    1 元（如原判決附表二所示）及派員蒐證人事差旅費支出之
    258,670 元之判決等語。
  (三)聲明：壬○○、丙○○應各給付上訴人500 萬元，及均自起
    訴狀繕本送達翌日起至清償日止，按年息5％ 計算之利息。
    壬○○、丙○○、子○○、癸○○、甲○○、丁○○應連帶
    給付上訴人1,381,621 元，及自起訴狀繕本送達翌日起至清
    償日止，按年息5％ 計算之利息。並陳明請准供擔保宣告假
    執行。
二、被上訴人壬○○、癸○○、丁○○、丙○○、甲○○、子○
    ○則以：
  (一)壬○○方面：伊於88年5 月2 日起至94年4 月29日任職於貝
    爾驗證公司，自94年5 月11日起即至臥網資訊公司任職至94
    年11月離職，並未違反貝爾驗證公司聘雇人員工作規則第1
    章第5 條第10款規定。況轉業之自由，牽涉憲法所保障人民
    工作權、生存權之基本人權，為合理限制競業禁止契約，綜
    合外國法例及學說，應就當事人間之利害關係及社會的利害
    關係作總合的利益衡量而為判斷。系聘雇合約第6 條約定，
    無一符合上開標準，其約定應屬不當限制伊之職業選擇自由
    ，應屬無效等語，資為抗辯。
  (二)丙○○方面：伊任職貝爾驗證公司期間曾簽有聘僱合約書，
    其中第11條（下稱系爭條款），屬定型化契約之範疇，然貝
    爾驗證公司之客戶資料於網路上隨手搜尋即可輕易獲悉，其
    中詳載貝爾驗證公司93年至96年間，對53家客戶進行稽核驗
    證之詳細資料，不僅有各公司之名稱、住址、電話，連各公
    司之驗證證明書編號、驗證日期及有效期間、驗證標準及品
    質系統範圍等事項亦毫無保留任人隨意下載，該類資訊無法
    視為營業秘密，貝爾驗證公司之營業祕密並無保護之必要。
    丙○○雖簽有競業禁止條款，然從未自貝爾驗證公司受領任
    何合理之補償，此種單方課以受僱人競業禁止義務，對於受
    僱人離職後之生活及工作權，顯不公平及重大不利益，應屬
    無效。縱認系爭競業禁止條款有效，然伊自89年10月起至94
    年5 月24日受僱於貝爾驗證公司，兩造終止聘僱關係後，伊
    於臥網公司服務至94年10月底離開臥網公司，臥網公司與貝
    爾驗證公司為各自獨立不同之法律主體，伊從未在任職貝爾
    驗證公司另兼任他公司職務。另伊離開臥網公司，轉至凡果
    國際顧問機構擔任主任顧問師，再兼職國彰汽車駕駛訓練班
    之駕駛教練工作，期間因亞太驗證公司甫成立不久，其制度
    規劃、營業方針與驗證業務等事項付之闕如，伊為甲○○之
    夫與癸○○之故舊，數次接獲亞太驗證公司人員之疑難詢問
    而於電話中解答驗證問題，惟次數頻率不多且盡屬簡單提問
    之附帶解答性質，誠與顧問性質有別。亞太驗證公司係伊配
    偶甲○○個人投資所籌組之企業體，伊熟稔競業倫理豈會甘
    冒不法受僱於亞太驗證公司擔任中部地區經理職務。退萬步
    言之，縱認伊涉有違約或侵權等節，貝爾驗證公司所主張之
    500 萬元違約金，洵屬過高等語，資為抗辯。
  (三)子○○方面：伊自88年6 月1 日起至94年1 月31日止任職於
    貝爾驗證公司，嗣因貝爾驗證公司認伊不適任該工作，自94
    年2 月1 日起將伊調至英業捷國際認證股份有限公司（下稱
    英業捷認證公司），至94年7 月22日止。伊自94年7 月25日
    起則任職於允有興業股份有限公司（下稱允有興業公司），
    擔任業務經理一職，從未與壬○○等人共同成立亞太驗證公
    司，亦未擔任北部地區經理，對貝爾驗證公司所列舉之客戶
    亦無接觸，並未違反聘僱合約書第4 條約定。貝爾驗證公司
    所提出李雅惠與蔡重成電話譯文，僅係傳聞證據，不足採信
    。又伊與貝爾驗證公司於94年12月5 日、95年1 月15日仍有
    善意連絡，顯見伊並未造成該公司損害等語，資為抗辯。
  (四)癸○○方面：伊與亞太驗證公司雖同係驗證公司，但癸○○
    係發法國、英國系統之證書，而亞太驗證公司係發美國系統
    之證書，故客戶會依其需求不同而選擇所需要之證書。如附
    表一所示之訴外人一路順交通有限公司及榮剛材料科技股份
    有限公司（下稱榮鋼公司）均非由亞太驗證公司驗證，其餘
    公司雖由亞太驗證公司驗證，但非謂由亞太驗證公司驗證即
    係侵奪貝爾驗證公司客戶等語，資為抗辯。
  (五)甲○○方面：伊投資籌組亞太驗證公司，與丙○○無關，且
    伊非貝爾驗證公司之員工，兩者不存在僱傭關係。伊從事、
    投資任何行業為本有受法律之保障，更與貝爾驗證公司無任
    何關係，貝爾驗證公司以伊之配偶丙○○曾係其公司員工進
    而認為伊即不得投資驗證相關行業顯有不當。復伊投資亞太
    驗證公司本與貝爾驗證公司為商業競爭對手，在自由市場競
    爭法則下，亞太驗證公司縱使吸收了部分貝爾驗證公司客戶
    本屬理之當然，貝爾驗證公司為達打壓競爭對手目的，竟無
    端扣押亞太驗證公司股東個人之財產，實乃同業惡意競爭不
    良示範。縱認伊涉有侵權等節，然貝爾驗證公司所舉實際損
    害額1,381,621 元部分，甲○○均否認之等語，資為抗辯。
  (六)丁○○方面：郡杰公司於94年11月14日安排訴外人鴻圖林科
    技股份有限公司（下稱鴻圖林公司）予貝爾驗證公司執行驗
    證稽核之工作，詎貝爾驗證公司於發放證書時百般刁難，且
    不承認之前的報價合約，並要求郡杰公司多支付5,000 元始
    願發給證書，郡杰公司為不失信於客戶，始答應貝爾驗證公
    司之要求。惟伊及郡杰公司決定不再與貝爾驗證公司有業務
    往來及合作，貝爾驗證公司卻因此散布不實謠言予郡杰公司
    之客戶。榮剛公司雖曾與郡杰公司簽約由庚○○擔任顧問師
    進行輔導教育訓練，惟所使用之教材皆由庚○○編寫製作，
    尤以榮剛公司屬航太工業，更應由專業顧問師編撰教材，郡
    杰公司不曾亦不會涉入。況郡杰公司已與榮剛公司解除契約
    ，究係如何侵害貝爾驗證公司權利，貝爾驗證公司均須舉證
    以實其說等語，資為抗辯。
三、原審判命壬○○、丙○○應分別給付貝爾驗證公司40萬元、
    20萬元，及均自95年3 月10日起至清償日止，按年息5%計算
    之利息，並駁回貝爾驗證公司其餘請求。貝爾驗證公司提起
    部分上訴，求為將原判決就後開不利於貝爾公司部分廢棄，
    就該廢棄部分改判：(一)壬○○應再給付貝爾驗證公司60萬元
    、丙○○應再給付貝爾驗證公司80萬元，及均自95年3 月10
    日起至清償日止，按年息5%計算之利息。(二)壬○○、丙○○
    、癸○○、甲○○、子○○、丁○○應連帶給付貝爾驗證公
    司69萬8,040 元，及自95年3 月10日起至清償日止，按年息
    5%計算之利息。(三)請准供擔保宣告假執行（貝爾公司於原審
    請求壬○○、丙○○應各給付500 萬元，及請求壬○○、丙
    ○○、子○○、癸○○、甲○○、丁○○應連帶給付1,381,
    621 元之本息，原審判決壬○○應給付上訴人40萬元；丙○
    ○應給付上訴人20萬元之本息。上訴人就其敗訴部分減縮聲
    明，請求壬○○給付60萬元、丙○○給付80萬元，及請求壬
    ○○、丙○○、癸○○、甲○○、子○○、丁○○應連帶給
    付69萬8,040 元，就其餘敗訴部分因減縮聲明已確定）。其
    除引用原審之陳述外，補陳略以：
  (一)證人庚○○就亞太驗證公司籌組過程，對於原審及本院證述
    內容實在，可證明：
    (1)壬○○、丙○○、丁○○、癸○○、甲○○與證人庚○○
      共同出資籌設成立亞太驗證公司。
    (2)壬○○、丙○○係擔任亞太驗證公司之實際負責人及中部
      負責人，分別負責洽談業務及驗證作業，為掩飾前開事實
      ，渠等並藉由癸○○、甲○○之名義登記為亞太驗證公司
      之董事長、董事以規避違反競業禁止之不法行為。復核證
      人陳俐蓉及庚○○96年1 月16日於原審證述內容，渠等對
      於籌設亞太公司之人員及過程均未言及癸○○、甲○○，
      可見彼等應係分別為壬○○及丙○○之人頭，癸○○縱曾
      代表亞太驗證公司與貝爾驗證公司既有客戶聯繫，然衡以
      彼等並無從事驗證稽核之相關背景，實際主導運作者仍係
      壬○○。
    (3)庚○○與配偶陳俐蓉94年11月21日與貝爾驗證公司和解協
      談前有與壬○○等人就和解一事先為討論。故庚○○、陳
      俐蓉對亞太驗證公司籌組過程確實知之甚詳，渠等證稱壬
      ○○、丁○○及丙○○共同參與籌組等情應屬可信，丙○
      ○主張庚○○之證詞係受要脅所為，庚○○、陳俐蓉對亞
      太公司籌組不知情等辯稱，委無足採。
    (4)公司設立登記之情形，實際參與公司經營者未必皆有登記
      為公司股東，以其他人名義登記者比比皆是，況壬○○、
      丙○○為規避競業禁止等刑事及民事賠償責任，自無可能
      毫無忌憚、明目張膽登記為股東，然原審未思及此，僅以
      壬○○、丙○○、子○○、丁○○未登記為亞太驗證公司
      股東即遽認渠等無共同籌設運作，似嫌率斷。
  (二)壬○○、丙○○、子○○代表亞太公司參與「統一礦泉水」
    見證稽核一節，已由庚○○原審及本院為相同證述。原審判
    決於第27頁(三)1.以「統一礦泉水」公司為貝爾驗證公司客戶
    ，即認該見證稽核程序係代表貝爾驗證公司，進而認定庚○
    ○之證述與事實有所不符，顯屬違誤。
  (三)證人己○○於原審證稱該公司係透過仍任職貝爾驗證公司之
    壬○○聯繫，並與丁○○所經營之郡杰公司簽訂教育訓練合
    約，嗣壬○○復以亞太驗證公司之名義為驗證報價，此與庚
    ○○證述相符。又丙○○曾化名施正義為嘉太、民雄二工業
    區進行輔導與教育訓練。另證人李雅惠證述丁○○為亞太驗
    證公司接洽業務時，刻意提供亞太驗證公司價格低於貝爾驗
    證公司之訊息，遊說貝爾驗證公司之客戶與之交易；另依金
    安全企業有限公司、尚機股份有限公司於原審檢附之報價確
    認書、稽核資料所示，代表亞太驗證公司為該二家公司進行
    稽核之人員吳家仲、李建興，均為貝爾驗證公司高雄地區之
    兼職稽核員，惟卻代表壬○○等6 人共同籌組之亞太公司進
    行稽核。
  (四)證人乙○○及證人戊○○證述關於所屬工業區辦理驗證業務
    之證詞，因該次驗證業務之金額為100,000 元以下，並未公
    開招標僅以議價方式為之，果非於貝爾驗證公司負責上開業
    務之壬○○告知癸○○前開二家工業區辦理驗證議價之訊息
    ，復由癸○○刻意以低於此價格削價競爭代表亞太驗證公司
    為報價，取得業務後再以上訴人培訓之稽核員執行之，亞太
    驗證公司何能取得上開未公開招標之業務並執行完成，顯見
    壬○○等六人確實有共同利用貝爾公司資源，以分工方式惡
    意掠奪上訴人公司客戶，故原審酌定本件違約金過低。
  (五)貝爾驗證公司既有客戶流失之業務損失394,370 元，損失教
    育訓練課程45,000元，貝爾驗證公司派蒐證人事差旅費258,
    670 元，總計698,040 元，爰依前開聘雇合約及民法第184
    條第1 項、185 條之規定，請求被上訴人等連帶賠償等語。
四、壬○○上訴聲明，求為將原判決對其不利部分廢棄，就此廢
    棄部分駁回貝爾公司於原審之訴及假執行之聲請；對具爾公
    司之上訴，則求為駁回上訴。其除引用原審之陳述外，補陳
    略以：伊並未以亞太驗證公司名義向榮剛公司報價，己○○
    證述不足採信。伊於貝爾驗證公司服務期間為88年5 月2 日
    起至94年4 月29日，縱認伊任職至94年11月5 日離職，惟嘉
    太工業區污水處理廠97年7 月8 日嘉太服字第0977020485號
    函，壬○○稽核期間為94年11月17日，已非於貝爾驗證公司
    任職期間，況伊與亞太驗證公司負責人癸○○為姊妹，純粹
    幫忙未取分文，自非在亞太驗證公司任職或服務等語。
五、丙○○附帶上訴聲明，求為將原判決對其不利部分廢棄，就
    此廢棄部分駁回貝爾公司於原審之訴及假執行之聲請；對具
    爾公司之上訴，則求為駁回上訴。其除引用原審之陳述外，
    補陳略以：由被證一勞工保險被保險人投保資料明細表可知
    ，伊任職貝爾驗證公司時間為89年10月2 日至94年5 月24日
    ，而伊任職臥網公司時間為94年5 月24日94年11月2 日，惟
    該明細竟出現第三欄位，即「42000；94/11/02-94/11/10」
    乃該公司意圖建構伊仍在職虛擬假象，實則伊已於94年5 月
    24日離開貝爾驗證公司後，並無另於94年11月2 日至同年月
    10日短暫服務貝爾公司之情，顯見貝爾驗證公司為求勝訴甘
    冒刑責等語。
六、癸○○、甲○○、子○○、丁○○則求為駁回具爾公司之上
    訴，並引用原審之陳述及證據。
七、貝爾公司主張壬○○、丙○○及子○○，分別於88年間起至
    94年間，任職貝爾公司（勞工保險投保日期如原判決附表一
    所示），擔任稽核員工作。壬○○、丙○○並分別為貝爾驗
    證公司高雄辦事處、台中辦事處之經理及營運負責人；癸○
    ○為壬○○之胞姐；甲○○為丙○○之妻；丁○○為與貝爾
    驗證公司合作之郡杰管理公司之法定代理人。壬○○、丙○
    ○、子○○，分別與貝爾驗證公司簽立聘僱合約，包含系爭
    競業禁止條款，並簽立切結書，切結「於貝爾國際驗證股份
    有限公司任職期間，謹遵守公司聘雇人員工作規則第一章第
    五條（服務守則）第10項規定（未經雇主同意，不得在外兼
    任他職，其依雇主同意兼職者，所支領費用依相關法令辦理
    ），倘有違反自願支付貝爾國際驗證股份有限公司伍佰萬違
    約金。」，有聘雇合約、切結書各三件及貝爾驗證公司聘雇
    人員工作規則一件，在卷可稽（見原審卷一第8-15頁）。又
    壬○○、丙○○及子○○於貝爾驗證公司任職期間，接受該
    公司之培訓而取得稽核員之相關資格。亞太驗證公司則於94
    年7 月18日經核准設立登記，由癸○○擔任董事長，甲○○
    為董事之一，所營事業為管理系統驗證業及國際貿易業，有
    亞太驗證公司變更登記表，在卷可參（見原審卷二第11、16
    -17 頁），而如原判決附表二編號4、8所示之一路順交通有
    限公司及榮剛材料科技股份有限公司由貝爾驗證公司所驗證
    ；其餘如編號1、2、3、5、6、7所示公司由亞太驗證公司所
    驗證等語，經原審爭點整理後，為兩造所不爭，並有上訴人
    提出之聘雇合約、切結書、工作規則可稽（見原審卷一第8-
    15頁），堪信上訴人此部分主張為真實。惟貝爾驗證公司主
    張壬○○、丙○○違反聘雇合約、工作規則、競業禁止約定
    ，並與癸○○、甲○○、子○○及丁○○共同侵害貝爾驗證
    公司權利等語。則為壬○○等六人所否認，並分別以前開情
    詞置辯。是本件應審酌者闕為：系爭聘僱合約之競業禁止條
    款，是否有效？壬○○、丙○○何時離職？壬○○、丙○○
    及子○○有無違反貝爾驗證公司聘雇人員工作規則及競業禁
    止條款之約定？約定違約金500 萬元是否過高？壬○○等六
    人有無共同侵害貝爾驗證公司之權利？茲分述如下：
  (一)關於競業禁止條款部分：
    1.貝爾公司主張壬○○、丙○○原任職於貝爾公司，詎渠等
      於任職之期間，竟籌設運作亞太驗證公司及經營運作，並
      從事與貝爾公司業務性質相同之工作，依聘雇人員工作規
      則第1 章第5 條第10款之規定，必須支付懲罰性違約金50
      0 萬元。為確保員工經由在職訓練或利用職務知悉或接觸
      公司之營業資料，而於離職後作不公平之競爭反致公司權
      益受損，自有與員工締約限制之必要。競業禁止條款之時
      間僅有一年之約束，且該條款僅就任職或兼職「同性質」
      之驗證公司為限制，並經受僱人之同意，並無過長、不合
      理或有違反憲法保障人民工作權之處，自無因之而為無效
      等語。
    2.壬○○、丙○○則以轉業之自由，牽涉憲法所保障人民工
      作權、生存權之基本人權，為合理限制競業禁止契約，綜
      合外國法例及學說，應就當事人間之利害關係及社會的利
      害關係作總合的利益衡量而為判斷，貝爾公司之聘雇合約
      第6 條約定：「乙方同意本合約期間及本合約終止後一年
      時間內不得於其他同性質之驗證公司任職或兼職，倘有違
      反則必須支付甲方請求的懲罰性賠償金」，其約定應屬不
      當限制職業選擇自由，應屬無效等語。
    3.按受僱人有忠於其職責之義務，於僱用期間非得僱用人之
      允許，固不得為自己或第三人辦理同類之營業事務，惟為
      免受僱人因知悉前僱用人之營業資料而作不公平之競爭，
      雙方得事先約定於受僱人離職後，在特定期間內不得從事
      與僱用人相同或類似之行業，以免有不公平之競爭，若此
      競業禁止之約定期間、內容為合理時，與憲法工作權之保
      障無違。
    4.查貝爾公司惟恐其員工離職後洩漏其工商業上，技術上之
      秘密，乃於其員工進入公司任職之初，要求員工書立聘雇
      合約及切結書，約定於任職及離職日起一年間不得從事與
      公司同類營業之工作或提供資料，如有違反應負損害賠償
      責任。該項競業禁止之約定，附有一年間不得從事工作種
      類上之限制，既出於受雇員工之同意，與憲法保障人民工
      作權之精神並不違背，亦未違反其他強制規定，且與公共
      秩序無關，其約定自非無效，壬○○、丙○○之抗辯，核
      無可取。
  (二)關於壬○○、丙○○何時離職部分：
    1.貝爾公司主張壬○○自94年4 月30日起迄至同年11月11日
      仍任職於伊司；丙○○於94年11月10日止，亦任職於伊公
      司等語。
    2.壬○○則以其於88年5 月2 日起至94年4 月29日任職於貝
      爾公司，自94年5 月11日起即至臥網資訊公司任職至94年
      11月離職。未違反聘雇人員工作規則第1 章第5 條第10款
      未經雇主同意，不得在外兼任他職之規定。丙○○辯稱自
      89年10月起受僱於具爾公司，至94年5 月24日終止聘僱關
      係，其後於臥網公司服務至94年10月底，離開臥網公司，
      目前係擔任國彰汽車駕駛訓練班之駕駛教練暨兼任凡果國
      際顧問機構主任顧問師乙職。並無貝爾公司所稱曾於聘僱
      期間內另任職或兼職亞太驗證公司中部經理等情。子○○
      辯稱其自88年6 月1 日起至94年1 月31日止任職於具爾公
      司，嗣因不適任該工作，自94年2 月1 日起調至英業捷國
      際認證股份有限公司（下稱英業捷認證公司），至94年7
      月22日止。自94年7 月25日起則任職於允有興業股份有限
      公司（下稱允有興業公司），擔任業務經理一職。從未與
      壬○○等人共同成立亞太驗證公司，亦未擔任北部地區經
      理等語。
    3.按勞基法第2 條第6 款規定，約定勞雇間之契約為勞動契
      約，據此而言，凡是具有指揮命令及從屬關係者，均屬之
      ，是亦未以僱傭契約為限（最高法院95年度台上字第1492
      號判決參照）。次按民法第188 條第1 項所謂受僱人，並
      非僅限於僱傭契約所稱之受僱人，凡客觀上被他人使用為
      之服務勞務而受其監督者均係受僱人（最高法院57年台上
      字第1663號判例參照）。揆諸上揭要旨說明，勞動契約不
      以僱傭契約為限，凡客觀上被他人使用為之服務勞務而具
      有指揮命令及從屬關係者，均屬之。
    4.壬○○、丙○○分別於88年5 月3 日、89年10月2 日至貝
      爾驗證公司任職並投保勞工保險，於94年4、5月間，分別
      自貝爾公司退保，轉至該公司關係企業即臥網公司投保勞
      工保險，均至94年11月2 日退保（如原判決附表一所示）
      ，有勞工保險被保險人投保資料明細各一件，在卷可稽（
      見原審卷二第149 頁、卷一第58頁）。貝爾驗證公司主張
      94年4、5月間將壬○○、丙○○勞健保轉至臥網資訊公司
      係為配合辦理薪資結構調整，壬○○、丙○○仍在貝爾驗
      證公司任職，兩造僱傭契約至94年11月間壬○○、丙○○
      離職時始終止，且壬○○、丙○○分別為貝爾驗證公司高
      雄辦事處及台中辦事處之經理，工作地點分別為南部及中
      部，而臥網公司營業處為桃園市○○路102 號20樓之3 ，
      有丙○○所提出之扣繳憑單，在卷可參（見原審卷一第61
      頁），惟並無證據證明臥網公司於高雄、台中設有分公司
      或辦事處，且與貝爾驗證公司合署辦公，壬○○、丙○○
      辯稱於94年5 月間即轉至臥網公司任職，自難採信。
    5.壬○○、丙○○於94年5 月至11月間，仍分別於貝爾驗證
      公司之高雄、台中辦事處任職，且壬○○之外出表所記載
      外出工作內容均係為驗證之相關工作，與臥網資訊公司之
      事業項目無關，有壬○○、丙○○94年5 月至11月間於貝
      爾驗證公司之簽到簿、外出表、請假卡，在卷可稽（見原
      審卷一第77-90、200-218頁），壬○○、丙○○於該期間
      仍以主管身分核批貝爾驗證公司員工之請假、加班、印製
      名片之申請等情，亦有壬○○、丙○○核批貝爾驗證公司
      員工之請假簿、加班單、印製名片申請書等，在卷可按（
      見原審卷一第91-92、219-234頁），顯見彼等仍服務於貝
      爾驗證公司。
    6.依己○○原審證述，榮剛公司因要獲得航太業的驗證主動
      與貝爾驗證公司聯絡，當時貝爾驗證公司派出壬○○接洽
      ，壬○○於94年8、9月間即與我聯絡，於94年9 月27日第
      一次跟我報價，報的是輔導約的價，是代表貝爾驗證公司
      ，94年10月13日壬○○跟我說驗證公司不能同時作輔導公
      司，所以又改由郡杰管理公司報輔導約的價，因為當時壬
      ○○代表貝爾驗證公司與我接洽，所以當時我認為貝爾驗
      證公司與郡杰管理公司是同一家公司，所以同意接受郡杰
      管理公司的報價等語（見原審卷二第88-95 頁），足見於
      94年9、10 月間壬○○仍任職於貝爾驗證公司。
    7.壬○○、丙○○雖稱准予其請假之最高主管係臥網公司負
      責人「蔡璧基」云云，惟依貝爾驗證公司主張「蔡璧基」
      係貝爾驗證公司總經理蔡璧基之差旅費請求（見原審卷一
      第17頁），則壬○○、丙○○之請假由蔡璧基核准，自屬
      當然。又縱壬○○、丙○○之勞健保轉至臥網公司，惟壬
      ○○、丙○○實際上既未在臥網資訊公司任職，壬○○、
      丙○○與臥網公司即無僱傭契約存在，實際上仍為貝爾驗
      證公司服勞務，未曾自貝爾驗證公司離職，與貝爾驗證公
      司間仍有指揮命令及從屬關係，應堪認壬○○、丙○○與
      貝爾驗證公司間之勞動契約自仍存在。壬○○、丙○○仍
      執前詞辯稱其於94年4、5月間轉至臥網公司任職，與貝爾
      驗證公司間已無勞動契約云云，委無可採。
    8.實務上常有未實際於某公司任職服務，而依附於公司行號
      投保勞、健保之情形，故僅依勞保之加保、退保尚不足以
      證明有在該公司任職之事實。本件貝爾驗證公司將壬○○
      、丙○○之勞保轉至其關係企業臥網公司投保並降低投保
      薪資，或為降低雇主繳納之勞保費用、或為規避雇主依勞
      基法相關規定義務所為脫法之行為，固無足取，惟不足以
      認定貝爾驗證公司與彼等間已合意終止僱傭契約。查丙○
      ○係於94年10月11日提出辭職書申請辭職，經貝爾驗證公
      司管理部核批「依據工作規則第16條規定，准予94年11月
      10日完成移交作業後，辦理離職」有辭職書，在卷可稽（
      見原審卷一第93頁），是丙○○與貝爾驗證公司間之僱傭
      關係應於94年11月10日終止。而壬○○雖未提出辭職書供
      參酌，惟依壬○○於94年11月4 日、94年11月5 日仍有向
      貝爾驗證公司請假紀錄（見原審卷一第218 頁），可見壬
      ○○於94年11月5 日前仍在職，則壬○○與貝爾驗證公司
      之勞動關係應於94年11月5 日以後始終止，可以認定。又
      丙○○辯稱伊並未於94年11月2 日至同年10日短暫任職貝
      爾驗證公司云云，惟查丙○○係94年10月11日提出辭職書
      ，貝爾驗證公司管理部批示「依據工作規則第16條規定，
      准於94.11.10完成移交作業後，辦理離職」（見原審卷一
      第93頁），有如前述，顯見丙○○須辦理移交作業後，始
      完成離職程序，則其於94年11月10日終止與貝爾驗證公司
      間僱傭關係，誠屬真實。準此，壬○○、丙○○仍執前詞
      主張其與貝爾驗證公司間已無僱傭關係云云，自不足採。
  (三)關於壬○○、丙○○、子○○有無違反聘雇合約及競業禁止
    條款部分：
    1.貝爾公司主張渠等於任職期間，竟籌設亞太驗證公司，於
      亞太驗證公司成立後，並由壬○○、丙○○、子○○共同
      參與伊客戶「統一礦泉水」見證稽核，而使亞太驗證公司
      依國際驗證規定，取得國外授權得以代理驗證、發證之資
      格，與伊從事商業競爭行為，已有違反伊內部明文之管理
      規定等語。
    2.貝爾驗證公司主張壬○○、丙○○、子○○共同設立亞太
      驗證公司云云，惟查：亞太驗證公司係於94年7 月8 日經
      核准設立登記，由癸○○擔任董事長，甲○○為董事之一
      ，所營事業為管理系統驗證業及國際貿易業，壬○○、丙
      ○○、子○○均非股東，有亞太驗證公司變更登記表，在
      卷可稽（見原審卷二第11、16-17 頁）。證人庚○○洽談
      和解之談話錄音，係為庚○○個人之利益，其所為之言詞
      難以客觀公正，證人乙○○、戊○○、己○○、陳俐蓉、
      庚○○等於原審之證述，不足以證明壬○○、丙○○、子
      ○○共同籌設亞太驗證公司；證人庚○○於本院亦僅證稱
      壬○○提議創設亞太驗證公司而已，但不知道有無登記，
      且其從未參加亞太驗證公司籌備會議，是其證詞證明壬○
      ○有此提議，不能證明其著手或參與籌設，貝爾驗證公司
      主張亞太驗證公司係壬○○、丙○○、子○○共同設立，
      尚無可取。
    3.查統一礦泉水為貝爾驗證公司的客戶，為貝爾驗證公司所
      不爭執。貝爾驗證公司並未舉證證明壬○○、丙○○、子
      ○○於稽核程序，如何使亞太驗證公司確是因該次「統一
      礦泉水」之見證稽核程序而取得國外授權之驗證、發證資
      格。且「統一礦泉水」既為貝爾驗證公司之客戶，壬○○
      、丙○○、子○○，並以具爾公司之名義為稽核程序，核
      無不當。證人庚○○以當時有壬○○、丙○○、子○○在
      場，並泛指由在場之壬○○、丙○○、子○○進行稽核，
      並未證明壬○○、丙○○、子○○冒名亞太驗證公司進行
      稽核程序，亞太驗證公司因而取得國外授權驗證，具爾公
      司主張壬○○、丙○○、子○○利用「統一礦泉水」稽核
      程序，使亞太驗證公司因而取得國外授權驗證云云，非有
      可取。
    4.再查民雄工業區污水處理廠ISO14001：2004驗證係由壬○
      ○代表亞太驗證公司進行稽核程序，業據乙○○於原審證
      述在卷（見原審卷二第81頁），並有民雄工業區污水處理
      廠96年8月15日雄服環字第09670109841號函檢送之亞太驗
      證公司報價書及由壬○○簽名稽核之稽核資料力在卷可參
      （見原審卷二第224-226 頁）。再，嘉太工業區污水處理
      廠ISO14001：2004驗證係由壬○○代表亞太驗證公司進行
      稽核程序，亦據戊○○於原審證述在卷（見原審卷二第84
      頁），並有嘉太工業區污水處理廠96年8 月15日嘉太服字
      第0967020760號函檢送之亞太驗證公司報價書及由壬○○
      簽名稽核之稽核資料，在卷可稽（見原審卷一第191、221
      -222頁）。證人己○○於原審證述：榮剛公司因要獲得航
      太業的驗證主動與貝爾驗證公司聯絡，當時貝爾驗證公司
      派出壬○○接洽，壬○○於94年8、9月間即與我聯絡，於
      94年9 月27日第1 次跟我報價，報的是輔導約的價，是代
      表貝爾驗證公司，94年10月13日壬○○跟我說驗證公司不
      能同時作輔導公司，所以又改由郡杰管理公司報輔導約的
      價，因為當時壬○○代表貝爾驗證公司與我接洽，當時我
      認為貝爾驗證公司與郡杰管理公司是同一家公司，所以同
      意接受郡杰管理公司的報價。驗證部分壬○○先以貝爾驗
      證公司名義報價，後以亞太公司報價，亞太公司的報價是
      與壬○○聯絡等語（見原審卷二第88-95 頁），並有己○
      ○提出之壬○○名片、亞太驗證公司之報價確認書（報價
      日期為94年10月31日）、壬○○以貝爾驗證公司名義之報
      價傳真信函及郡杰管理公司之報價傳真信函等件在卷可參
      （見原審卷一第105-108 頁）。己○○復於本院證稱「（
      問：原審卷二第222 頁稽核改善單，上面記載二個日期，
      94.9.1、94.11.21這兩個日期代表何意見？）94.11.21改
      善完成回復亞太公司的日期，94.9.1是到嘉太工業區污水
      處理廠稽核日期。」（見本院卷第221 頁），顯見壬○○
      由亞太驗證公司指派到場稽核，該稽核日期為94年9 月1
      日，仍屬壬○○於貝爾驗證公司在職期間。足見壬○○於
      94年9 月、10月仍任職貝爾驗證公司期間，即參與亞太驗
      證公司業務及兼職代表亞太驗證公司進行稽核工作之事實
      ，違反貝爾驗證公司工作規則及聘雇合約之競業禁止義務
      。壬○○否認上情，自難採信。而丙○○為民雄工業區污
      水處理廠及嘉太工業區污水處理廠進行ISO14001：2004輔
      導工作，業經乙○○及戊○○於原審證述明確（見原審卷
      二第79、83頁），並為丙○○所不爭執。按「驗證」與「
      輔導」係相互對立之業務，內容亦屬不同。「驗證」係評
      審者，所處理之事務是依據國際認可的評量依據，就受評
      量者（廠商、業主）之情況予以查驗估量，認為達到評定
      標準者予以發照肯定；「輔導」則係基於幫助、輔助地位
      ，提供建議輔導受評量者，建立或改善管理、作業企能符
      合「驗證」之標準，是處於受評審者輔助之角色。從事驗
      證公司不得從事輔導業務，從事輔導業務者，不得為驗證
      工作，以避免喪失「驗證」客觀、公正之特性，此亦為貝
      爾驗證公司所明知。依丙○○與貝爾驗證公司簽立之聘雇
      合約第11條約定，自應認輔導工作不屬上開競業限制之範
      圍。惟依貝爾驗證公司聘雇人員工作守則第5 條服務守則
      第10款規定「未經雇主同意，不得在外兼任他職」，丙○
      ○於94年9 月尚任職貝爾驗證公司期間，在外為民雄工業
      區污水處理廠及嘉太工業區污水處理廠進行輔導工作，兼
      職之事實明確，顯已違反上開貝爾驗證公司聘雇人員工作
      守則之規定。
    5.證人李雅惠雖於原審證述：「壬○○、庚○○、丙○○都
      有跟我聯繫過，壬○○在外面跑客戶，然後拿資料給我建
      檔，我再與韓國那邊聯絡，我有不懂的地方就問庚○○、
      丙○○」、「壬○○為台南地區經理，丙○○為台中地區
      的經理，子○○為北部地區的經理．．．。」等語（見原
      審卷一第170 頁）。惟查，證人李雅惠至亞太驗證公司工
      作僅二個星期即離職，任職期間不清楚亞太驗證公司之負
      責人為何人，僅見過丁○○到辦公室7、8天，見過壬○○
      2 次，沒有見過丙○○、子○○；亞太驗證公司只有丁○
      ○之名片，沒有看到其他人的資料，在任職期間有跟丙○
      ○聯絡過，有問題就會打電話問他關於驗證的業務，無法
      確認亞太驗證公司與丙○○的關係，我認為丙○○應該是
      掛名的；沒有與子○○聯絡過，我認為他不是亞太驗證公
      司的人等情，亦據證人李雅惠證述在卷（見原審卷一第16
      9-175 頁）。是由上開證詞，可見丙○○、子○○並未參
      與亞太驗證公司之業務或為亞太驗證公司為任何驗證職務
      上行為，且丙○○僅單純接受李雅惠之電話詢問回答關於
      驗證問題而已。而丙○○與壬○○、庚○○為朋友關係，
      甲○○又投資亞太驗證公司為股東，則壬○○或丁○○交
      待李雅惠如有問題可電話詢問丙○○，基於人情事理，丙
      ○○似無拒絕之理，是縱丙○○有與李雅惠電話聯繫，亦
      不足以證明丙○○有任職亞太驗證公司或擔任中部地區經
      理之職務或有何兼職之行為。況依庚○○於原審證述「亞
      太驗證公司總部在台南，有無分部我不清楚」（見原審卷
      一第186 頁），是並無證據證明亞太驗證公司有其他分部
      ，亦無證據證明丙○○、子○○有任職亞太驗證公司之事
      實，豈可僅依李雅惠電腦檔中之組織階級表遽認丙○○、
      子○○擔任亞太驗證公司中部、北部地區之經理職務。貝
      爾驗證公司主張丙○○、子○○分別擔任亞太驗證公司中
      部、北部地區經理云云，尚非有據。
    6.從而，具爾公司主張壬○○有違反聘雇合約之競業禁止義
      務；丙○○違反貝爾驗證公司聘雇人員工作守則不得兼職
      之規定，請求給付違約金等語，即屬有據。
  (四)關於違約金是否過高部分：
    1.按約定之違約金過高者，法院得減至相當之數額，民法第
      二百五十二條定有明文。至於是否相當，即須依一般客觀
      事實，社會經濟狀況及當事人所受損害情形，以為斟酌之
      標準。且約定之違約金過高者，除出於債務人之自由意思
      ，已任意給付，可認為債務人自願依約履行，不容其請求
      返還外，法院仍得依前開規定，核減至相當之數額（最高
      法院79年台上字第1915號判例參照）。故契約當事人約定
      之違約金是否過高，應依一般客觀之事實、社會經濟狀況
      、當事人實際上所受損害及債務人如能如期履行債務時，
      債權人可享受之一切利益為衡量標準，庶符實情而得法理
      之平。又民法第一百四十八條第二項規定，行使權利，履
      行義務，應依誠實及信用方法，則當事人約定之違約金是
      否過高而顯失公平，非不能依誠信原則予以檢驗。
    2.查貝爾公司資本（實收）總額1 千5 百萬元，以品質環境
      管理驗證為業，有股份有限公司變更登記事項卡可稽（見
      原審一卷第97-98 頁）。壬○○、丙○○擔任貝爾驗證公
      司稽核工作，並分別為貝爾驗證公司高雄及台中辦事處經
      理及負責人，本院審酌壬○○於任職貝爾驗證公司期間，
      兼職代表亞太驗證公司為民雄工業區污水處理廠及嘉太工
      業區污水處理廠進行稽核工作，依貝爾驗證公司所提驗證
      費用計算（如原判決附表二），其就民雄工業區污水處理
      廠及嘉太工業區污水處理廠之損失計為195,400 元。丙○
      ○於任職貝爾驗證公司期間，兼職為民雄工業區污水處理
      廠及嘉太工業區污水處理廠進行輔導工作，違反聘雇人員
      工作守則之義務，及貝爾驗證公司培訓壬○○、丙○○多
      年，並使其擔任貝爾驗證公司高雄及台中辦事處經理及負
      責人等客觀事實。以及聘雇合約及切結書係貝爾公司所制
      定之定型化契約，因社會失業人口甚眾，經濟景氣狀況不
      佳，謀職確實不易，謀職者為謀生計因而不得不簽訂公司
      所訂定各型條款，難有拒絕或要求修正之可能，壬○○違
      反競業禁止義務，丙○○違反不得兼職之約定，自有不當
      ，並斟酌壬○○、丙○○違約之程度暨貝爾驗證公司所受
      損害等一切情狀況，違約金500 萬元之約定，衡之誠信原
      則，顯然過高，應予酌減：壬○○部分以40萬元，丙○○
      部分以20萬元為適當。超過部分，即屬無據，應予駁回。
  (五)關於有無共同侵權行為部分：
    1.貝爾驗證公司主張壬○○、丙○○、癸○○、甲○○及丁
      ○○，共同籌設與貝爾驗證公司營業性質相同之亞太驗證
      公司，由壬○○、丙○○及子○○共同參與貝爾驗證公司
      客戶「統一礦泉水」見證稽核，而使亞太驗證公司取得國
      外授權得以代理驗證、發證之資格。壬○○利用任職貝爾
      驗證公司之身分，以假借貝爾驗證公司名義向貝爾驗證公
      司既有客戶為訓練教育及輔導報價，再將輔導轉予丁○○
      開設之郡杰管理公司，並代表亞太驗證公司為驗證報價；
      丁○○則就開設之郡杰管理公司所悉貝爾驗證公司客戶、
      報價等資料，代表亞太驗證公司對貝爾驗證公司之既有及
      新增客戶以低報價格之方式，促使客戶與之交易；而丙○
      ○則負責輔導作業，渠等以分工方式操作輔導、驗證作業
      遂達攫取貝爾驗證公司客戶拓展亞太驗證公司業務目的，
      屬故意不法侵害貝爾驗證公司之權益，且係惡意、欠缺正
      當性為重大違反誠信原則之廣泛悖反規律社會生活公序良
      俗之不法行為，認係故意以背於善良風俗之方式為侵權行
      為，貝爾公司之副董事長、總經理等高階主管，於歲末業
      務最值繁忙之際，須爭取時間往返中、南部各地，蒐集壬
      ○○等六人不法行為事證、拜訪相關廠商客戶說明事件原
      委，調整職務人員及指導工作交接等事宜，影響伊公司之
      正常管理、營運成長，受有業務損失1,122,951 元（如原
      判決附表二所示）及派員蒐證人事差旅費支出之258,670
      元云云。
    2.查亞太驗證公司於94年7 月8 日經核准設立登記，由癸○
      ○擔任董事長，甲○○為董事之一，壬○○、丙○○、子
      ○○、丁○○均非股東，且無證據證明亞太驗證公司係由
      壬○○、丙○○、子○○與丁○○共同設立。又壬○○、
      丙○○及子○○雖於貝爾驗證公司客戶「統一礦泉水」見
      證稽核程序時在場，惟並無證據證明亞太驗證公司係依該
      次「統一礦泉水」之見證稽核程序而取得國外授權得以代
      理驗證、發證之資格，有如前述。貝爾驗證公司主張壬○
      ○、丙○○、癸○○、甲○○及丁○○共同籌設亞太驗證
      公司，及由壬○○、丙○○及子○○共同參與貝爾驗證公
      司客戶「統一礦泉水」見證稽核而使亞太驗證公司取得國
      外授權得以代理驗證、發證之資格云云，尚屬無據。
    3.就貝爾驗證公司主張壬○○利用任職貝爾驗證公司之身分
      ，以假借貝爾驗證公司名義向貝爾驗證公司客戶為訓練教
      育及輔導報價，再將輔導轉予郡杰管理公司，並代表亞太
      驗證公司為驗證報價一節，己○○於原審固證述：榮剛公
      司因要獲得航太業的驗證主動與貝爾驗證公司聯絡，當時
      貝爾驗證公司派出壬○○接洽，壬○○於94年8、9月間即
      與我聯絡，於94年9 月27日第1 次跟我報價，報的是輔導
      約的價，是代表貝爾驗證公司，94年10月13日壬○○跟我
      說驗證公司不能同時作輔導公司，所以又改由郡杰管理公
      司報輔導約的價，因為當時壬○○代表貝爾驗證公司與我
      接洽，當時我認為貝爾驗證公司與郡杰管理公司是同一家
      公司，所以同意接受郡杰管理公司的報價。驗證部分壬○
      ○先以貝爾驗證公司名義報價，後以亞太驗證公司報價，
      亞太驗證公司的報價是與壬○○聯絡等語（見原審卷二第
      88 -95頁）。惟輔導與驗證為不同性質業務，二類型公司
      通常均互為合作對象，丁○○開設之郡杰管理公司與貝爾
      驗證公司原即為長期合作之公司，為貝爾驗證公司所不爭
      執，則壬○○向榮剛公司報價後將輔導約轉予郡杰管理公
      司，尚難認有何違法之處。又己○○雖證述係壬○○傳真
      亞太驗證公司之驗證報價單與證人，然壬○○僅單純傳真
      驗證報價確認書予榮剛公司評估，並無任何影響榮剛公司
      評估之行為，且然榮剛公司亦有找其他公司評估（見原審
      卷二第93頁），則壬○○於任職貝爾驗證公司期間代亞太
      驗證公司傳真報確認書固有不當，惟尚難認有何違反公序
      良俗之方法侵奪貝爾驗證公司之客戶。至於如原判決附表
      編號1-7 所示公司並無證據證明係由壬○○提出報價，且
      編號1、2所示民雄工業業區污水處理廠及嘉太工業區污水
      處理廠均由癸○○提出報價確認書，有民雄工業業區污水
      處理廠及嘉太工業區污水處理廠提出之報價確認書，在卷
      可稽（見原審卷二第221、225頁），並無貝爾驗證公司所
      指壬○○代表亞太驗證公司報價之情，是貝爾公司此部分
      之主張，並無可取。
    4.癸○○雖為壬○○之胞姐，甲○○為丙○○之妻，惟均有
      投資經營事業之自由，且其投資行為應受法律保障，不能
      僅因壬○○、丙○○任職貝爾驗證公司，即剝奪其親屬家
      人投資經營相類似事業之權利。癸○○經營亞太驗證公司
      ，與貝爾驗證公司同為驗證公司，亞太驗證公司依正常方
      式向客戶報價，由客戶依比價、議價程序決定與何家公司
      簽約，均據證人乙○○（民雄工業區污水處理廠承辦人）
      、戊○○（嘉太工業區污水處理廠承辦人）、賴美秀（欣
      城通運公司、文揚通運公司承辦人）於原審證述在卷（見
      原審卷二第77-87 頁），均難認其有何不法或違背善良風
      俗之處。
    5.丁○○為郡杰公司負責人，有郡杰公司變更登記表，在卷
      可稽，縱涉於亞太驗證公司之業務，惟並無證據證明丁○
      ○係亞太驗證公司之股東。又驗證與輔導係屬不同之業務
      範圍，從事驗證公司不得從事輔導業務，從事輔導業務者
      ，不得為驗證工作，故輔導公司與驗證公司常為合作對象
      ，互為介紹客戶，乃為常見合作模式。丁○○經營郡杰管
      理公司，與貝爾驗證公司本為合作對象。則丁○○結束與
      貝爾驗證公司之合作關係後，改與亞太驗證公司合作，丁
      ○○為郡杰管理公司爭取客戶及介紹客戶與亞太驗證公司
      交易，貝爾公司並未舉證證明其有何共同之侵權行為。且
      郡杰公司為榮剛公司進行輔導訓練，其所使用之教材是庚
      ○○所準備，並非郡杰公司之指示使用，業據證人庚○○
      證述在卷（見原審卷一第183 頁）。難謂丁○○有侵權行
      為之可言。
    6.末按民法第一百八十五條第一項所謂之數人共同不法侵害
      他人之權利，係指各行為人均曾實施加害行為，且各具備
      侵權行為之要件而發生同一事故者而言，是以各加害人之
      加害行為均須為不法，且均須有故意或過失，並與事故所
      生損害具有相當因果關係者始足當之；故侵權行為所發生
      之損害賠償請求權，以有故意或過失不法侵害他人之權利
      為其成立要件，若其行為並無故意或過失，或其行為與損
      害之間無相當因果關係者，均無令負侵權行為損害賠償責
      任之可言。又所謂相當因果關係，係指無此行為，雖必不
      生此損害，有此行為，通常即足生此損害，是為有因果關
      係，而如無此行為，必不生此損害，有此行為，通常亦不
      生此損害，自無因果關係之情形。本件貝爾公司並未舉證
      證明被上訴人如何共同不法侵害貝爾公司之權利，及其損
      害有何之因果關係，尤其訓練課程45,000元，派員蒐證之
      人事差旅費支出258,670 元，難謂係因共同侵權行為而發
      生。從而，貝爾驗證公司請求壬○○等六人連帶賠償損害
      ，為無理由，不應准許。
八、綜上所述，貝爾驗證公司本於聘雇合約之法律關係，請求壬
    ○○給付40萬元、丙○○給付20萬元，及均自起訴狀繕本送
    達翌日即95年3 月10日起至清償日止，按年息5％ 計算之利
    息，為有理由，應予准許。逾此範圍所為請求，為無理由，
    應予駁回。原審就上開應予准許部分，判命壬○○、丙○○
    如數給付，並依聲請命供擔保後為准、免假執行之宣告，於
    法並無不合，壬○○上訴及丙○○附帶上訴意旨，各自指摘
    原判決此部分不當，求予廢棄改判，為無理由，應予駁回。
    就上開不應准許部分，原審為貝爾驗證公司敗訴之判決，經
    核並無違誤，貝爾驗證公司提起部分上訴，指摘原判決此部
    分不當，請求壬○○應再給付貝爾公司60萬元、丙○○應再
    給付貝爾公司80萬元，及法定遲延利息，為無理由，應予駁
    回。至於貝爾公司本於共同侵權行為之法律關係，請求被上
    訴人壬○○、丙○○、子○○、癸○○、甲○○、丁○○應
    連帶給付1,381,621 元之本息部分，為無理由，應予駁回。
    原審就此部分為貝爾公司敗訴之判決，核無違誤，貝爾公司
    就其中之69萬8,040 元之本息部分，提起上訴，指摘原判決
    此部分不當，求予廢棄改判，並請求被上訴人壬○○、丙○
    ○、子○○、癸○○、甲○○、丁○○應連帶給付69萬8,04
    0 元之本息，為無理由，應併予駁回。
九、本件事證已臻明確，兩造其餘之陳述及攻擊防禦方法，經審
    酌核與判決結果不生影響，不再一一論述，併予敘明。
據上論結，本件貝爾驗證公司及壬○○之上訴，均無理由；丙○
○附帶上訴，亦無理由，依民事訴訟法第449 條第1 項、第78條
，判決如主文。
中    華    民    國    97    年    9     月    30    日
                    民事第八庭
                        審判長法  官  劉勝吉
                              法  官  鄭威莉
                              法  官  連正義
正本係照原本作成。
貝爾公司如不服本判決，應於收受送達後20日內向本院提出上訴
書狀，其未表明上訴理由者，應於提出上訴後20日內向本院補提
理由書狀（均須按他造當事人之人數附繕本）上訴時應提出委任
律師或具有律師資格之人之委任狀；委任有律師資格者，另應附
具律師資格證書及釋明委任人與受任人有民事訴訟法第466 條之
1第1項但書或第2項（詳附註）所定關係之釋明文書影本。
中    華    民    國    97    年    10    月    1     日
                              書記官 鐘秀娥
附註：
民事訴訟法第466條之1（第1項、第2項）：
對於第二審判決上訴，上訴人應委任律師為訴訟代理人。但上訴
人或其他法定代理人具有律師資格者，不在此限。
上訴人之配偶、三親等內之血親、二親等內之姻親，或上訴人為
法人、中央或地方機關時，其所屬專任人員具有律師資格並經法
院認為適當者，亦得為第三審訴訟代理人。


司法院資訊處製作；財團法人民間司法改革基金會備份。
